臺灣雲林地方法院民事判決
110年度六簡字第14號
原      告  王良丞  
被      告  莫曼薇  
上列當事人間確認本票債權不存在事件，於民國110 年5 月10日
言詞辯論終結，本院判決如下：
    主  文
原告之訴駁回。
訴訟費用由原告負擔。
    事  實  及  理  由
壹、程序事項
　　按確認法律關係之訴，非原告有即受確認判決之法律上利益
    者，不得提起之，民事訴訟法第247 條第1 項前段定有明文
    。而所謂即受確認判決之法律上利益，係指法律關係之存否
    不明確，原告主觀上認其在法律上之地位有不安之狀態存在
    ，且此種不安之狀態，能以確認判決將之除去者而言（最高
    法院52年度台上字第1240號判決意旨參照）。反面言之，若
    原告有上開即受確認判決之法律上利益者，自可提起確認之
    訴。經查，本件原告主張被告執有原告簽發如附表所示面額
    新臺幣（下同）100 萬元、71萬7,030 元之本票各1 紙（下
    合稱系爭本票），係原告遭被告脅迫而簽發，且兩造間並無
    任何債務關係，則被告就其持有系爭本票對原告之票據債權
    是否存在即因兩造間有所爭執而有不明確之情形，且此種不
    明確之情事，業已造成原告於法律上應否負擔系爭本票票據
    債務之不安定狀態存在，若能以確認判決確認之，原告之不
    安定狀態自可因而除去，故依首開規定暨說明，原告應有受
    確認判決之法律上利益，自得提起本件確認之訴，合先敘明
    。　　　　
貳、實體事項
一、原告起訴主張：緣原告前為致盛國際顧問有限公司（下稱致
    盛公司）業務員，前向被告介紹投資致盛公司推行之各類境
    外基金受益憑證，經得被告與其配偶首肯匯款投資認購致盛
    公司推行之境外基金，即美利堅信託銀行基金金控公司之基
    金受益憑證，獲取受益憑證上所記載之高額利息或報酬，被
    告亦也前後多次獲得高額配息而無異詞。詎致盛公司嗣後倒
    閉，被告竟認上開投資本金虧損，係因原告介紹渠等投資購
    買該信託基金之故，遂找向原告負責其投資失利所造成之損
    失，故被告即要求原告負擔上開投資本金損失，並以：「是
    你介紹我投資購買的，你要負責，若你不負責，不願意賠的
    話，我告你詐欺」等語恫嚇原告，並要求原告負責上開投入
    的金額損失，是原告於遭受被告脅迫（即恫稱提告詐欺）下
    ，使原告心生畏怖，致限於不能不遵從而違反意思，不得已
    之下迫於無奈而違背己意簽發系爭本票予被告。惟兩造間並
    無任何消費借貸往來關係，原告亦未對被告負有債務，或其
    他票據原因關係存在，然被告投資本應自行承擔風險，其盈
    虧均與原告無涉，原告之所以簽發系爭本票，實係因被告不
    滿其血本無歸，脅迫原告簽發系爭本票以示介紹投資負責，
    如不簽立則要提告詐欺，致原告心生畏懼而為簽發系爭本票
    之意思表示，是系爭本票自始至終並無任何原因關係存在。
    是以，被告持有原告簽發系爭本票之基礎原因事實既不存在
    ，原告自得以欠缺基礎原因關係對抗執票人即被告，爰提起
    本件訴訟等語。並聲明：㈠確認被告所持有如附表所示之系
    爭本票之本票債權均不存在。㈡訴訟費用由被告負擔。
二、被告答辯則以：原告於2010年9 月27日偕同我及訴外人沈新
    銘（即被告配偶）前往花旗銀行匯出159 萬9,919 元，並向
    我們表示：「致盛公司可以配息，2 年後取回本金，你們都
    要退休了，要有點收入」等語。然而，領取2 次利息後，原
    告即稱致盛公司倒閉，其中還有多名友人亦有投資。而原告
    為了怕我們向伊提起詐欺告訴，約我們到嘉義浸信會（教會
    ），並於會議室簽發系爭本票及1 紙面額美金5,000 元之本
    票，惟原告屆期未清償，且避不見面亦不接電話，被告遂依
    法聲請本票裁定等語，資為抗辯。
三、本院之判斷：
㈠、按當事人主張有利於己之事實者，就其事實有舉證之責任，
    民事訴訟法第277 條前段定有明文。又，當事人主張其意思
    表示係因被詐欺或脅迫而為之者，應就其被詐欺或被脅迫之
    事實，負舉證之責任。而所謂因被脅迫而為意思表示，係指
    因相對人或第三人以不法危害之言語或舉動加諸表意人，使
    其心生恐怖，致為意思表示而言（最高法院98年度台上字第
    1049號判決意旨參照），且票據行為，為不要因行為，票據
    上之權利義務，悉依票上所載文義定之，與其基礎之原因關
    係各自獨立，執票人不負證明關於給付原因之責任，如票據
    債務人主張執票人取得票據出於惡意或詐欺、脅迫時，則應
    由該債務人負舉證之責（最高法院97年度台上字第2242號判
    決意旨參照）。經查，本件原告不否認系爭本票之真正，僅
    主張遭被告以提起刑事詐欺告訴為由，脅迫其賠償投資損失
    ，原告遂簽發系爭本票等語，惟為被告所否認，並以上揭情
    詞置辯，是依上開規定暨說明，本件應由原告就其簽立系爭
    本票係遭被告脅迫等事實，負舉證責任。　　
㈡、查原告固就上開待證事實，辯稱被告於答辯狀記載：「原告
    為了怕我們告他詐欺，約我們在教會(嘉義侵信會)會議室開
    了本票」乙情，並據此主張被告上開所為係屬脅迫原告，致
    原告受迫而簽發系爭本票等語。惟按民法第92條第1 項所謂
    被「脅迫」而為意思表示，係指因相對人或第三人以其言語
    舉動，故意告以危害，致被脅迫者產生恐怖畏懼之心理，使
    身體上或精神上受其壓迫而陷於不能不遵從之狀態所為之意
    思表示而言，故所稱「脅迫」應具手段、目的不法或兩者間
    關聯性之不法，如相對人或第三人以向有關權責機關為舉發
    、告發或向相關利害關係人為告知之意思通知表意人，因所
    為舉發、告發或告知乃其合法權利之行使，尚難認為屬不法
    之脅迫。是以，縱認原告主張被告要對其提起刑事詐欺告訴
    屬實，然僅得認為被告係以合法行使刑事告訴權利而使原告
    發生心理壓力，故被告所為核與民法第92條第1 項所稱「脅
    迫」之意涵未合，故原告主張其受被告脅迫始簽發系爭本票
    等語，本院尚難憑採。
㈢、再查，關於本件系爭本票簽發之過程，經被告向本院聲請傳
    喚證人趙郝達莉、趙湘安到庭作證，而證人趙湘安於110 年
    5 月10日本院審理時到庭具結證稱：「（你知道原告為何簽
    系爭本票？【提示109 年度司票字第504 號卷第2 頁】）我
    不懂，我知道原告有給我太太簽了一張本票，還有麥正萍，
    一起在教會，約好在一起，我有在場。」、「（你有無看過
    原告簽給被告的本票嗎？）我沒有看到。我只有看到原告當
    初簽給我們的本票，包括我太太的。」、「（你知道為何那
    時要簽本票？）當初簽給我們那張，是說一下子無法賠償我
    們錢，要簽本票給我們，我們要答應他了，因為我們都在教
    會都是兄弟姊妹，後來這件事情過後到現在，我都沒有見過
    原告。」、「（這是原告自己自願簽的嗎？）對，當初在會
    議室，他簽給我們每個人。」、「（是在什麼狀況下，原告
    願意簽給你們本票？）幫我太太及其他人做投資，每個人多
    少錢多少錢的事情。」、「（既然是投資的話，不就是自負
    盈虧嗎？）那時候原告不講是投資，因為我們都不懂。」、
    「（那時候原告有講說之後會還你們投資款的意思嗎？）對
    。賠償我們的損失。」、「（才有簽這個本票？）對，我們
    也沒有威脅他恐嚇他，都是他自願的，雙方在很和諧的情況
    下完成這件事情。」、「（原告簽發本票的目的就是要給付
    你們之前的投資款？）對。開始的意思就是這樣。」、「（
    簽本票做擔保的意思？）對，我太太就放在那裡，簽了本票
    之後，我們就收了，各自把這件事情放下了，原告有說他一
    次無法拿那麼多錢出來，原告有說要每次轉了壹仟、二千出
    來，結果轉了幾次就沒了，因為這件事情我太太很在意，我
    都沒有找原告。」、「（我們一起在教會的會議室，也簽了
    本票給我，也簽了本票給你，也簽了本票給麥正萍，也沒有
    脅迫，是原告自願寫給我們，原告笑笑的寫給我們，有無此
    事？）有。」、「（今日我請你來，是要證明我們並沒有脅
    迫、詐欺，因為原告告我們又詐欺又脅迫，當時是很高高興
    興原告自願寫給我們？）是。對於原告與被告私下如何，我
    不清楚，我們沒有私下找原告，是原告到我家裡談這件事情
    的，沒想到最後事情變成這樣。」等語（見本院卷第67頁反
    面至第68頁反面），本院爰審酌證人趙湘安經具結程序，殊
    無甘冒刑事偽證重罪處罰之危險，而故為虛偽陳述 之必要
    ，則其所為證詞，應可信實，可知本件被告係經原告介紹而
    投資致盛公司之金融商品，復因致盛公司倒閉而受有投資損
    失，嗣原告於上揭時、地簽發系爭本票予原告作為返回投資
    款項之擔保。至於證人趙郝達莉固於同日本院審理時到庭具
    結證稱：「（你知道原告為何簽系爭本票？【提示109 年度
    司票字第504 號卷第2頁】）我不知道。」、「（你知道系
    爭本票是在何處簽的嗎？）我不知道。我現在氣的都中風了
    。」、「（我們一起到教會的會議室，原告把本票簽給我們
    ，一張100 萬，一張71萬7,030 元簽給我，簽了一張130 萬
    給你，又簽了100 多萬給麥正萍，又簽了一張400 多萬給沈
    蓓蓓，是否如此？）我都不知道。」、「（因為證人為了這
    件事情中風，所以記憶有模糊，你是否記得你手上的本票13
    0 多萬是原告簽給你的？）十多年前的事情，我記得我先生
    也在旁邊，一個是20萬，一個是100 萬，上面有曼薇的名字
    。」、「（原告要取信證人，所以也把我名字告訴證人，將
    我的名字告訴證人，要證人把130 萬元的本票簽給他？）原
    告沒有開什麼本票，就親自開車帶我去台灣銀行領錢，還帶
    我去嘉義富邦銀行，就這樣結束了，我那天還買行李準備要
    去大陸，原告還把我領行李去我家。一個是20萬，一個是10
    0 萬。」、「（你實在是中風糊塗了，你是否有中風過？）
    104 年的12月23日中風，我一早上起來左手就沒力，我就中
    風了，有趕緊去掛急診。」、「（你中風的程度？）還沒到
    達昏迷不醒的程度，還清醒，我瘦了五公斤到現在。」等語
    （見本院卷第66頁反面至第67頁），而證人趙湘安於同上審
    理期日到庭具結證稱：「（你太太有無中風過？）因為這件
    事情，我太太就很生氣，我太太怪我找原告投資這件事情，
    造成血壓不正常，有中風。」、「（你太太記憶呢？）耳朵
    不太行，記憶衰弱。」等語（見本院卷第第68頁至反面），
    本院爰審酌證人趙郝達莉因自陳患有中風病症且案發距今時
    日已久，而對原告簽發系爭本票之情節為不復記憶之證述，
    證人趙郝達莉上開證詞，尚不足為原告有利之認定。
㈣、基上，本院參酌本件現有證據資料，認為原告係以自願擔保
    被告於致盛公司所受投資損失之意思而簽發系爭本票，並無
    證據證明被告有脅迫原告，而迫使其簽立系爭本票之情事，
    是原告以其遭被告脅迫始簽發系爭本票為由，請求確認系爭
    本票對於原告之本票債權均不存在，自屬無據。
四、綜上所述，原告聲明請求確認被告所持有如附表所示之系爭
    本票之本票債權均不存在等語，為無理由，應予駁回。
五、本件事證已臻明確，兩造其餘主張、陳述及所提證據，核與
    判決結果不生影響，爰不另論述，併此敘明。
六、訴訟費用負擔之依據：民事訴訟法第78條。
中    華    民    國    110   年     5    月    31    日
                  斗六簡易庭      法  官  温文昌
以上正本係照原本作成。
如不服本判決，應於送達後20日內向本院提出上訴狀並表明上訴
理由，如於本判決宣示後送達前提起上訴者，應於判決送達後20
日內補提上訴理由書（須按他造人數附繕本）。
中　　華　　民　　國　　110 　年　　6 　　月　　1 　　日
                                  書記官  張宏清
附表：
編號 發    票    日 票 面 金 額 （ 新臺幣 ） 到    期    日 票據號碼 備考 01 105 年5 月26日 1,000,000元 107 年11月30日 CH282102  02 105 年5 月26日 717,030元 107 年11月30日 CH282101